【裁判字號】    94,訴,1142
【裁判日期】    950406
【裁判案由】    新型專利異議
【裁判全文】
臺北高等行政法院判決
                                    94年度訴字第01142號
                              .
原      告  中傳企業股份有限公司
代  表  人  林於寶（董事長）
訴訟代理人  謝宗穎律師
複  代理人  王文成律師
被      告  經濟部智慧財產局
代  表  人  蔡練生（局長）
訴訟代理人  乙○○
參  加  人  甲○○
訴訟代理人  林梅玉律師
上列當事人間因新型專利異議事件，原告不服經濟部中華民國94
年2 月16日經訴字第09406122300 號訴願決定，提起行政訴訟，
本院判決如下：
    主  文
原告之訴駁回。
訴訟費用由原告負擔。
    事  實
一、事實概要：原告於民國（下同）90年05月30日以「隱形拉鏈
    之拉頭結構(二)」向被告申請新型專利，經被告編為第
    00000000 號審查，准予專利。公告期間，參加人以其有違
    核准審定時專利法第98條第1項第1款及第2項之規定，不符
    新型專利要件，對之提起異議，案經被告審查，於93年09月
    16日以（93 ）智專三（三）05055字第09320859630號專利
    異議審定書為「異議成立，應不予專利」之處分。原告不服
    ，提起訴願，遭決定駁回，遂提起行政訴訟。本院因認本件
    撤銷訴訟之結果，參加人之權利或法律上利益將受損害，爰
    依職權裁定命獨立參加被告之訴訟。
二、兩造聲明：
    (一)原告聲明：
      1.訴願決定及原處分均撤銷。
      2.訴訟費用由被告負擔。
    (二)被告聲明：
      如主文所示。
三、兩造之爭點：
    系爭案是否有違核准審定時專利法第98條第2項進步性之規
    定，不符新型專利之要件？
    (一)原告主張：
      1.綜觀訴願決定書之理由主要述及：「經查，系爭案之凸
        條如果沒有折邊，則其接合板片、彈性元件、鉤板將無
        法固定，而折邊為屬習知技術；又引證案之聯鎖桿（相
        當於系爭案鉤板）具有一閂鎖爪（相當於系爭案之鉤部
        ）在一終端上及一固著部分（相當於系爭案支點）在另
        終端上，是引證案利用一固著部份，即可支樞旋轉式固
        定在溝槽以內並彈性地驅使閂鎖爪突入本體中，使用穩
        固，無需具備系爭案之抵靠部及其收納室；另引證案之
        彈性窄條（相當於系爭案彈性元件），其一端抵設於該
        聯鎖桿（相當於系爭案鉤板）之平面，另一端固定於該
        本體之固定座上，一寬上板（相當於系爭案接合板片）
        ，其係固設於該本體之溝槽（相當於系爭案凹陷部）內
        ，因此引證案之彈性窄條不需要固定座即可固定，引證
        案比系爭案更具功效增進；再者，系爭案之彈性元件以
        懸臂式固定在固定座，依應用力學原理其彈力及強度一
        定小於引證案之Ｕ字型片簧，且系爭案之彈性元件易斷
        裂在固定端，是訴願理由所稱尚無可採‧‧‧是系爭案
        主要特徵及其功效已被揭露於引證案‧‧‧系爭案係屬
        運用申請前既有之技術或知識，而為熟習該項技術者所
        能輕易完成且未能增進功效者，不具進步性。」等語，
        為須將訴願案駁回之理由。惟，訴願書所持理由並非妥
        適，茲先簡述系爭專利之內容，再逐項與引證案比對，
        並敘明理由如后。
        (1)系爭案之技術內容：
          一種隱形拉鏈之拉頭結構(二)，包括：一本體20，其形
          成有凸條22，該凸條22上形成一凹陷部23，凸條22上
          側形成折邊，該凹陷部23內設有一接合孔槽24，一收
          納室25及一固定座27﹔一鉤板30，其一端形成一鉤部
          31，另一端形成一抵靠部33，該鉤部31可鉤設於本體
          20之孔槽24，該鉤板30底部近後緣處形成一支點32，
          該抵靠部33與支點32並埋設於該本體20之收納室25內
          ，該鉤板30頂面形成一平面34﹔一彈性元件40，其一
          端係抵設於該鉤板30之平面34，另一端固定於該本體
          20之固定座27上﹔一接合板片50，其係固設於該本體
          20之凹陷部23內﹔一連接環62，其形成一連接口61可
          供該鉤板30之鉤部31鉤設﹔及一拉動單元60，其一側
          可與該連接環62之連接口61連接﹔其中該接合板片50
          用沖壓方式彎折該凸條22上側之折邊而將該本體20、
          鉤板30及彈性元件40結合成一拉頭結構者。
        (2)引證案之技術內容：
          一種隱藏式拉鏈之自動鎖合滑件包括：具有一個導緣
          2 之滑子本體1 具有一個接納聯鎖桿之槽4 及接納片
          簧之部份7在其上部部份中；經垂直容納在接納聯鎖
          桿之槽4 中之一支聯鎖桿3 ，該聯鎖桿3 具有一個閂
          鎖爪12在一終端上及一固著部份13在另外終端上；一
          個片簧6 具有一種形狀因此使與另外終端相比較，一
          個終端可變形至較大程度，該片簧6 以如此一種方式
          蓋覆在向著固著部份13之一邊上之聯鎖桿3 以便將固
          著部份13可支樞旋轉式維持在溝槽4 中並彈性驅動使
          閂鎖爪12突入本體1 中，該片簧6 係與聯鎖桿3 呈彈
          性接觸使較為可變形之終端面向閂鎖爪12；及將具有
          一個扣針16之一個拉力翼片連接器嵌入閂鎖爪12的基
          底中。其中容納片簧之部份7 具有相互間隔之前和後
          握持凸出物8 並自容納聯鎖桿之溝槽4 的相對側壁之
          各自上面突出及其中，該片簧6 具有一個水平之U字
          形狀係由一個寬上板17和自該上板17向下延伸之一個
          窄彈性片條19所組成，該上板17具有自上板17的相對
          面中央突出之一對的側臂18，該片簧6 的上板17係經
          由嵌入各臂18在前與後握持凸出物8 之間然後緊鉗該
          前和後握持凸出物8 在各側臂18上予以維持在適當位
          置，將彈性片條19壓向聯鎖桿3 之上面。
      2.系爭案與引證案技術內容相較，兩案整體構造並不相同
      ，引證案不具有系爭案之專利特徵：
        (1)系爭案係於本體20形成有凸條22，凸條22上側形成折
          邊，可彎折該凸條22上側之折邊，將該本體20、鉤板
          30及彈性元件40結合成一體。然而引證案係於滑子本
          體1 設有前後間隔之握持凸出物8 ，將彈性片條19壓
          向聯鎖桿3 之上面，該握持凸出物8 與系爭案的折邊
          構造明顯不同，且系爭案之折邊亦非如被告機關所稱
          屬習知技術。
        (2)系爭案之收納室25為埋設鉤板30之抵靠部33與支點32
          ，然而引證案之凹處5 僅容納聯鎖桿3 之固著部份13
          ，並未揭示有系爭案之抵靠部33與支點32，縱使引證
          案之固著部分13可相當於系爭案之支點32，但仍不具
          有系爭案之抵靠部33的特殊構造。
        (3)系爭案之固定座27為設於凹陷部23內的一塊狀體，可
          供彈性元件40一端穩固的固定，然而引證案之導緣2
          僅設有用以容納片簧6 之溝槽4 空間，並無供片簧6
          一端固定的固定座的構造，顯然引證案並未揭示有系
          爭案之固定座27的構造。
        (4)系爭案之支點32及抵靠部33為埋設於收納室25內，且
          該抵靠部33抵靠於收納室25之壁緣處，然而引證案之
          固著部份13僅有容納於凹處5 ，並不具有系爭案抵靠
          部33抵靠於收納室25之壁緣處的構造，顯然兩案構件
          之設計及空間結構完全不同。
        (5)系爭案之彈性元件40為片體形狀，其為獨立的構件，
          其一端抵設於鉤板30之平面34，另一端固定於本體20
          之固定座27，然而引證案之彈性窄條19為片簧6 的一
          部份，並懸空於溝槽4 ，此與系爭案之彈性元件40一
          端抵設於鉤板30之平面34，另一端固定於本體20之固
          定座27的構造完全不同，兩者難以相提並論。
        (6)系爭案之接合板片50為獨立的構件，其固設於本體20
          之凹陷部23內，並利用沖壓方式彎折該凸條22上側之
          折邊而將本體20、鉤板30及彈性元件40結合成一拉頭
          結構70，然而引證案之寬上板17為片簧6 的一部份，
          該寬上板17並非獨立的構件，且該寬上板17係於中央
          突出有一對側臂18，並放置於導緣2 上接納片簧6之
          部份7 中，而各側臂18放置在導緣2 的握持凸出物8
          間之平坦部份9 上緊鉗固定，此與系爭案之接合板片
          50固設於本體20之凹陷部23內，並利用沖壓方式彎折
          該凸條22上側之折邊而將本體20、鉤板30及彈性元件
          40結合的技術手段完全不同。顯然，系爭案與引證案
          之相對構件組成、結構形狀與作用型態各異，兩案整
          體構造並不相同，兩案當屬不同之構造組合與技術運
          用，且被告也已認同系爭專利已具有「新穎性」。
      3.系爭案與引證案相較，引證案並未揭示系爭案之構造特
        徵，且引證案不具有系爭專利之功效增進，系爭案已具
        「進步性」：
        (1)系爭案之接合板片50係利用沖壓方式彎折凸條22上側
          之折邊而將本體20、鉤板30及彈性元件40等結合成一
          拉頭結構70，故可達到使用自動化之組裝，不需使用
          大量人工，有效節省組裝成本，提昇生產力，增加產
          能等功效及目的，此乃引證案所無法達成者。
        (2)系爭案之凸條22上側之折邊，沖壓後為向凹陷部23彎
          折之折邊，故可使接合板片50非常穩固的固設於凹陷
          部23中，而無鬆動、脫落之虞，且本體20上之凹陷部
          23內設置的固定座27，可供該彈性元件40一端固定，
          因此彈性元件40可穩固與固定座27連結，而該彈性元
          件40及接合板片50均可提供鉤板30向上移動時的定位
          功能，不會因為該鉤板30及拉動單元60之動作而脫離
          ，故系爭專利整體構造相當的穩固。反觀引證案僅述
          及其「片簧6 的寬上板17放置在導緣2 的上面之接納
          片簧之部份7 中而使各側臂18放置在各導緣2 的握持
          凸出物8 間之平坦部份9 上，各握持凸出物8 緊鉗固
          定寬上板17」，然而如何緊鉗，卻完全沒有定義及說
          明，尤其是該滑子本體1 之體積通常非常的小，以避
          免拉鏈過分凸顯而使衣飾破壞美感，然而要在極小的
          滑子本體1 上直接形成握持凸出物8 ，該握持凸出物
          8 勢必製作的很小，因此該凸出物8 根本難以抵抗不
          斷動作之拉力翼片14及聯鎖桿3 ，而容易造成該片簧
          6 脫落。顯然引證案已存在有片簧6 固定性不佳的嚴
          重問題，並不具有系爭專利構造穩固，可抵抗拉動單
          元60及鉤板30不斷動作力量的功效增進，被告聲稱「
          引證案之彈性窄條不需要固定座即可固定，引證案比
          系爭案更具功效增進」，顯然與事實不符。
        (3)系爭案之彈性元件40係為簡單的片體形狀，不需形成
          特殊之形狀，因此成型非常的容易，更能降低不良率
          及生產成本。反觀引證案之片簧6 係為複雜的水平U
          字形狀，並具有尺寸較大的寬上板17和尺寸較小的彈
          性窄條19，其中寬上板17並需有一對側臂18，顯然引
          證案之片簧6 的構造相當的複雜，且其彈性窄條19更
          須彎折形成U 字形狀，不但形狀構造複雜，更需二次
          加工，使製造上費工費時，具有較高的不良率，更因
          而大幅的提高成本。顯然，系爭案相較於引證案已具
          有增進功效，而非只是一元件單純地分開成上下兩段
          而已。
        (4)系爭案片體形狀的彈性元件40一端抵設於該鉤板30之
          平面34，另一端固定於本體20之固定座27，片體形狀
          之彈性元件40十分容易抵設於該鉤板30之平面34，且
          該彈性元件40本身係以彈性較佳的材料製成，且形成
          一彈性臂，彈力及強度極佳，不會有容易斷裂的問題
          存在，可施予鉤板30較佳的彈性推力，以令該鉤板30
          之鉤部31確實與該凹陷部23之接合孔槽24連結。反觀
          引證案之U 字型片簧6 的彈性窄條19安裝在滑子本體
          1 與聯鎖桿3 的上面呈彈性接觸，U 字型片簧6 必須
          不斷受壓，容易斷裂，彈力及強度不佳，且與聯鎖桿
          3 之接觸面積有限，容易因偏差而喪失壓制聯鎖桿3
          的功效，顯然系爭案已較引證案具有功效增進，被告
          聲稱「系爭案之彈性元件以懸臂式固定在固定座，依
          應用力學原理其彈力及強度一定小於引證案之U 字型
          片簧，系爭案之彈性元件易斷裂在固定端」，亦與事
          實不符。
        (5)系爭案之收納室25埋設有支點32和抵靠部33，抵靠部
          33抵靠於收納室25之壁緣處，鉤板30受限於接合板片
          50與彈性元件40而活動於收納室25中，且以抵靠部33
          作支撐，因此鉤板30的使用更為穩固。反觀引證案之
          凹處5 僅容納聯鎖桿3 之固著部份13，縱使引證案之
          固著部分13可相當於系爭案之支點32，但仍不具有系
          爭專利之抵靠部33，且無法達成系爭案以抵靠部33作
          支撐，使鉤板30更為穩固的功效，顯然系爭案已較引
          證案具有功效增進，被告聲稱「引證案利用一固著部
          份，即可支樞旋轉式固定在溝槽以內並彈性地驅使閂
          鎖爪突入本體中，使用穩固，無需具備系爭專利之抵
          靠部及其收納室」，亦與事實不符。
        (6)系爭案以單純片體形狀的彈性元件40，配合接合板片
          50利用沖壓方式之結合的技術，不但使元件的成型容
          易，以降低不良率之發生，進而降低生產成本，節省
          拉頭結構的組裝成本，有效的提昇生產力，增加產能
          ，系爭案不但可實現自動化量產的目的，更進一步以
          優於引證案的創新結構而有效降低成本，且系爭案分
          開成彈性元件40及接合板片50兩個元件，不但不會致
          使該彈性元件40之結構強度變弱，反而能分工合作，
          而使拉頭結構具有較佳的結構強度，且能減少組裝成
          本，有效的增加產能，及實現自動化量產的目的。系
          爭案並非運用引證案之技術，而為熟習該項技術者所
          能輕易完成且未能增進功效，故系爭案已具進步性，
          被告聲稱「系爭案彈性元件之結構強度變弱」，亦與
          事實不符。
        (7)系爭案係於鉤板30一端形成一鉤部31，該鉤板30底部
          近後緣處並形成一支點32，該鉤板30另一端又形成一
          抵靠部33，該抵靠部33與支點32係埋設於收納室25內
          ，當拉動該拉動單元60時，該抵靠部33漸抵靠於收納
          室25之壁緣處，鉤板30頂面之平面34抵設於接合板片
          50一端，以普通力學常識來判斷，拉動單元60的拉力
          之大部分分力係在拉鏈的方向，因此鉤板30之支點32
          與抵靠部33不會如異議理由書之附圖1 所示，有破壞
          彈性元件40之分力與位移方向的問題，且鉤板30 受
          限於接合板片50與彈性元件40的雙重擋止而活動於收
          納室25中，並以抵靠部33作支撐，因此彈性元件40
          根本不可能產生變形，被告未加以詳查，誠令原告難
          以認同。
        (8)再者，異議理由書之附圖2 所示之徒手繪製示意圖，
          顯然為參加人變更了系爭專利自行繪製之圖式內容，
          再作自編自導的解釋，實難以採信。系爭專利實際上
          根本沒有彈性元件40破壞、無法還原彈力抵設於鉤板
          30之平面34位置的問題存在，反倒有彈性元件40彈性
          佳，強度佳，不易被破壞等優點，故被告聲稱「系爭
          專利並無固定鉤板擋點之設計，當使用者拉動上述該
          拉動單元60時，該鉤板即會自收納室25被拉動浮離而
          使彈性元件變形，甚至使該鉤板被拉出該收納室並且
          破壞彈性元件，或使該彈性元件無法還原彈力抵設於
          鉤板之平面位置」，亦非事實。
        (9)是以，引證案所揭示者，並無與系爭案申請專利範圍
          第1 項之「一本體20，其形成有凸條22，該凸條22
          上形成一凹陷部23，凸條22上側形成折邊，該凹陷部
          23內設有一接合孔槽24，一收納室25及一固定座27﹔
          一鉤板30，其一端形成一鉤部31，另一端形成一抵靠
          部33，該鉤板30底部近後緣處形成一支點32，該抵靠
          部33與支點32並埋設於該本體20之收納室25內，該鉤
          板30頂面形成一平面34﹔一彈性元件40，其一端係抵
          設於該鉤板30之平面34，另一端固定於該本體20之固
          定座27上﹔一接合板片50，其係固設於該本體20之凹
          陷部23內﹔其中該接合板片50用沖壓方式彎折該凸條
          22上側之折邊而將該本體20、鉤板30及彈性元件40結
          合成一拉頭結構」相同之構造，亦未具該部分之作用
          與功能，引證案實不足以證明系爭專利申請專利範圍
          第1 項係運用申請前既有之技術或知識，而為熟習該
          項技術者所能輕易完成者，故系爭案已具有「進步性
          」。
      4.綜上所述，系爭案顯然已具有「進步性」，並未違反專
        利法第98條第1 項第1 款及第2 項之規定，爰依法提出
        行政訴訟，為此，請求判決如訴之聲明。
    (二)被告主張：
      1.原告起訴理由主要係謂：「系爭案之接合板片50係利用
        沖壓方式彎折凸條22上側之折邊而將本體20、鉤板30及
        彈性元件40等結合成一拉頭結構70，故可達到使用自動
        化之組裝，不需使用大量人工，有效節省組裝成本，提
        昇生產力，增加產能等功效及目的，此乃引證案所無法
        達成者。」「系爭案之彈性元件40係為簡單的片體形狀
        ，不需形成特殊之形狀，因此成型非常的容易，更能降
        低不良率及生產成本。」「系爭案以單純片體形狀的彈
        性元件40，配合接合板片50利用沖壓方式之結合的技術
        ，不但使元件的成型容易，以降低不良率之發生，進而
        降低生產成本，節省拉頭結構的組裝成本，有效的提昇
        生產力，增加產能，系爭案不但可實現自動化量產的目
        的，更進一步以優於引證案的創新結構而有效降低成本
        」等云云。經查系爭案為新型專利，其製造方法並非新
        型專利保護之範疇，故訴訟無理由。
      2.起訴理由又謂：「被告聲稱『引證案之彈性窄條不需要
        固定座即可固定，引證案比系爭案更具功效增進』，顯
        然與事實不符。」云云。經查引證案之一彈性窄條19（
        相當於系爭案彈性元件40），其一端抵設於該聯鎖桿3
        （相當於系爭案鉤板30）之平面，另一端固定於該本體
        之固定座上，一寬上板17（相當於系爭案接合板片50）
        ，其係固設於該本體之溝槽4（相當於系爭案凹陷部23
        ）內，由於引證案之彈性窄條 (19) 不需要固定座即可
        固定，因此引證案比系爭案更具功效增進，故訴訟無理
        由。
      3.起訴理由復謂：「系爭案片體形狀的彈性元件40一端抵
        設於該鉤板30之平面34，另一端固定於本體20之固定座
        27，片體形狀之彈性元件40十分容易抵設於該鉤板30
        之平面34，且該彈性元件40本身係以彈較佳的材料製成
        ，且形成一彈性臂, 彈力及強度極佳，不會有容易斷裂
        的問題存在，可施予鉤板30較佳的彈性推力，以令鉤板
        30之鉤部31確實與該凹陷部23之接合孔槽24連結。反觀
        引證案之U 字型片簧6 的彈性窄條19安裝在滑子本體1
        與聯鎖桿3 的上面呈彈性接觸，U 字型片簧6 必須不斷
        受壓，容易斷裂，彈力及強度不佳，且與聯鎖桿3 之接
        觸面積有限，容易因偏差而喪失壓制聯鎖桿3 的功效，
        顯然系爭專利已較引證案具有功效增進」云云。經查系
        爭案之彈性元件 (40) 以懸臂式固定在固定座 (27) ，
        與同材質、同寬度之U 字型片簧比較，依應用力學原理
        得知其彈力及強度一定小於引證案之U 字型片簧 (6)，
        故訴訟無理由。
      4.起訴理由復謂：「被告聲稱『引證案利用一固著部分，
        即可支樞旋轉式固定在溝槽以內並彈性地驅使閂鎖爪突
        入本體中，使用穩固，無需具備系爭案之抵靠部及其收
        納室』，亦與事實不符。」云云，經查引證案該聯鎖桿
        (3)(相當於系爭案鉤板30) 具有一個閂鎖爪 (12)(相當
        於系爭案之鉤部31) 在一終端上及一固著部份 (13)(相
        當於系爭案支點32) 在另外終端上，證據案利用一固著
        部份 (13) ，即可支樞旋轉式固定在溝槽4 以內，並彈
        性地驅使閂鎖爪 (12) 突入本體 (1)中，使用穩固因此
        不需要系爭案之抵靠部 (33) 及其收納室 (25) ，故訴
        訟無理由。
      5.起訴理由復謂「以普通力學常識來判斷，拉動單元60的
        拉力之大部分分力係在拉鏈的方向，因此鉤板30之支點
        32與抵靠部33不會如異議理由書之附圖1所示，有破壞
        彈性元件40之分力與位移方向的問題，且鉤板30受限於
        接合板片50與彈性元件40的雙重擋止而活動於收納室25
        中，並以抵靠部33作支撐，因此彈性元件40根本不可能
        產生變形」「系爭案實際上根本沒有彈性元件40破壞、
        無法還原彈力抵設於鉤板30之平面34位置的問題存在」
        云云。經查引證案之拉鏈拉頭包括有：一滑子本體1（
        相當於系爭案之本體20），其形成有導緣2 （相當於系
        爭案之凸條22），該導緣上形成有一溝槽4 （相當於系
        爭案之凹陷部23），該溝槽（相當於系爭案之凹陷部）
        內設有一閂鎖爪孔10（相當於系爭案之接合孔槽24 ）
        ，一凹處5 （相當於系爭案之收納室25）；該聯鎖桿
         (3)（相當於系爭案之鉤板30）具有一個閂鎖爪 (12)
        （相當於系爭案之鉤部31）在一終端上及一固著部份
         (13) （相當於系爭案之支點32）在另外終端上；該聯
        鎖桿（相當於系爭案之鉤板）頂面形成一平面（未編號
        ）；一彈性窄條19（相當於系爭案之彈性元件40），其
        一端抵設於該聯鎖桿3 （相當於系爭案之鉤板30）之平
        面，另一端固定於該本體之固定座上，一寬上板17（相
        當於系爭案之接合板片50），其係固設於該本體之溝槽
        4 （相當於系爭案之凹陷部23）內；一連接環15（相當
        於系爭案之連接環62），其形成一連接口（未編號）可
        供該聯鎖桿3 （相當於系爭案之鉤板30）之閂鎖爪12（
        相當於系爭案之鉤部31）鉤設；及一拉力翼片14（相當
        於系爭案之拉動單元60），其一側可與該連接環之連接
        口連接。系爭案主要特徵及其功效已為引證案所揭露，
        兩案不同在於引證案其中之U 形片簧6 （包含有位於下
        部之彈性窄條19及位於上部之寬上板17），系爭案分開
        成彈性元件40（相當於引證案彈性窄條19）及接合板片
        50（相當於證據案寬上板17）兩個元件，致使該彈性元
        件40之結構強度變弱，且系爭案並無固定鉤板30擋點之
        設計，當使用者拉動上述該拉動單元60時，該鉤板即會
        自收納室25被拉動浮離而使彈性元件變形（如異議理由
        書附件3之 附圖1 所示），甚至使該鉤板30被拉出該收
        納室25並且破壞彈性元件40形（附圖2 所示），使該彈
        性元件無法還原彈力抵設於鉤板30之平面34位置，雖難
        謂不具新穎性，惟係屬運用申請前既有之技術或知識，
        而為熟習該項技術者所能輕易完成且未能增進功效者，
        不具進步性。
      6.綜上所述，被告原處分並無違法，敬請駁回原告之訴。
    (三)參加人主張：
      1.原告並未舉證證明系爭案相較於引證案有功效之增進，
        故系爭案不具進步性。又原告主張系爭案生產及製造方
        法部分，並非新型專利保護之範圍。
      2.其餘引用被告之答辯。
    理  由
一、按凡對物品之形狀、構造或裝置之創作或改良，而可供產業
    上利用者，得依法申請取得新型專利，固為系爭案核准審定
    時專利法第97條暨第98條第1 項所明定。惟其新型如「係運
    用申請前既有之技術或知識，而為熟習該項技術者所能輕易
    完成且未能增進功效時」，仍不得依法申請取得新型專利，
    復為同法第98條第2項 所明定。
二、本件系爭第00000000號「隱形拉鏈之拉頭結構（二）」新型
    專利案，包括：一本體，其形成有凸條，該凸條上形成一凹
    陷部，凸條上側形成折邊，該凹陷部內設有一接合孔槽、一
    收納室及一固定座；一鉤板，其一端形成一鉤部，另一端形
    成一抵靠部，該鉤部可鉤設於本體之孔槽，該鉤板底部近後
    緣處形成一支點，該抵靠部與支點並埋設於該本體之收納室
    內，該鉤板頂面形成一平面；一彈性元件，其一端係抵設於
    該鉤板之平面，另一端固定於該本體之固定座上；一接合板
    片，其係固設於該本體之凹陷部內；一連接環，其形成一連
    接口可供該鉤板之鉤部鉤設；及一拉動單元，其一側可與該
    連接環之連接口連接；其中該接合板片用沖壓方式彎折該凸
    條上側之折邊而將該本體、鉤板及彈性元件結合成一拉頭結
    構者。參加人所舉異議證據附件2為83年8月5日申請，84年4
    月21日審定公告之第00000000號「隱藏式拉鍊之自動鎖合滑
    件」新型專利案（即引證案）；附件3之附圖1及2為系爭案
    彈性元件之示意圖。案經被告審查，認原告92年3月4日所提
    系爭案申請專利範圍修正本，將凸條及鉤板說明清楚及刪除
    申請專利範圍第2、5、7項，與91年9月11日之公告本相較，
    未變更實質內容，且為申請專利範圍過廣之修正，應予准許
    ，本案依該修正本審查；又引證案包括有一滑子本體，其形
    成有導緣，該導緣上形成有一溝槽，該溝槽內設有一閂鎖爪
    孔，一凹處；該聯鎖桿具有一個閂鎖爪在一終端上及固著部
    分在另外終端上；該聯鎖桿頂面形成一平面；一彈性窄條，
    其一端抵設於該聯鎖桿之平面，另一端固定於該本體之固定
    座上，一寬上板，其係固設於該本體之溝槽內；一連接環，
    其形成一連接口可供該聯鎖桿之閂鎖爪鉤設；及一拉力翼片
    ，其一側可與該連接環之連接口連接；是系爭案之主要特徵
    及功效已為引證案所揭露，二者所不同者乃在於引證案中之
    Ｕ形片簧（包含位於下部之彈性窄條及位於上部之寬上板）
    ，與系爭案分為彈性元件及接合板二個元件，惟系爭案上揭
    設計致使彈性元件之結構強度變弱，且系爭案並無固板擋點
    設計，當使用者拉動上述該拉動單元時，該鉤板即會自收納
    室被拉動浮離而使彈性元件變形，甚至使該鉤板被拉出該收
    納室並且破壞彈性元件，致使彈性元件無法還原彈力抵設於
    鉤板平面位置，是系爭案與引證案之構造雖略有不同，不足
    以證明系爭案不具新穎性，惟系爭案係屬運用申請前既有之
    技術或知識，而為熟習該項技術者所能輕易完成且未增進功
    效者，不具進步性；另系爭案申請專利範圍第2項、第3項及
    第4項，係第1項結構之細部描述，並未脫離引證案之技術範
    疇，亦不具進步性，乃為「異議成立，應不予專利」之處分
    。原告不服，依序提起訴願及行政訴訟；兩造及參加人之主
    張，各如事實欄所載，其爭點厥為系爭案是否有違核准審定
    時專利法第98條第2項進步性之規定，不符新型專利之要件
    ？
三、經查，系爭案與引證案比較，引證案之拉鏈拉頭包括有：一
    滑子本體（相當於系爭案之本體），其形成有導緣（相當於
    系爭案之凸條），該導緣上形成有一溝槽（相當於系爭案之
    凹陷部），該溝槽內設有一閂鎖爪孔（相當於系爭案之接合
    孔槽），一凹處（相當於系爭案之收納室）；該聯鎖桿（相
    當於系爭案之鉤板）具有一個閂鎖爪（相當於系爭案之鉤部
    ）在一終端上及一固著部份（相當於系爭案之支點）在另外
    終端上；該聯鎖桿（相當於系爭案之鉤板）頂面形成一平面
    ；一彈性窄條（相當於系爭案之彈性元件），其一端抵設於
    該聯鎖桿（相當於系爭案之鉤板）之平面，另一端固定於該
    本體之固定座上，一寬上板（相當於系爭案之接合板片），
    其係固設於該本體之溝槽（相當於系爭案之凹陷部）內；一
    連接環（相當於系爭案之連接環），其形成一連接口（未編
    號）可供該聯鎖桿（相當於系爭案之鉤板）之閂鎖爪（相當
    於系爭案之鉤部）鉤設；及一拉力翼片（相當於系爭案之拉
    動單元），其一側可與該連接環之連接口連接。系爭案主要
    特徵及其功效已為引證案所揭露，兩案不同在於引證案其中
    之U 形片簧（包含有位於下部之彈性窄條及位於上部之寬上
    板），系爭案分開成彈性元件（相當於引證案彈性窄條）及
    接合板片（相當於引證案寬上板）兩個元件，致使該彈性元
    件之結構強度變弱，且系爭案並無固定鉤板擋點之設計，當
    使用者拉動上述該拉動單元時，該鉤板即會自收納室被拉動
    浮離而使彈性元件變形，甚至使該鉤板被拉出該收納室並且
    破壞彈性元件形，或使該彈性元件無法還原彈力抵設於鉤板
    之平面位置，雖難謂不具新穎性，惟係屬運用申請前既有之
    技術或知識，而為熟習該項技術者所能輕易完成且未能增進
    功效者，不具進步性。
四、次查，系爭案之凸條上側形成折邊，其作用係為固定接合板
    片、彈性元件、鉤板等，而折邊為屬習知技術，並非系爭案
    之技術特徵；又引證案之聯鎖桿（相當於系爭案鉤板）具有
    一個閂鎖爪（相當於系爭案之鉤部）在一終端上及一固著部
    分（相當於系爭案支點）在另外終端上，是引證案利用一固
    著部份，即可支樞旋轉式固定在溝槽以內，並彈性地驅使閂
    鎖爪突入本體中，使用穩固，確實無需具備系爭案之抵靠部
    及其收納室；另引證案之彈性窄條（相當於系爭案彈性元件
    ），其一端抵設於該聯鎖桿（相當於系爭案鉤板之平面，另
    一端固定於該本體之固定座上，一寬上板（相當於系爭案接
    合板片），其係固設於該本體之溝槽（相當於系爭案凹陷部
    ）內，因此引證案之彈性窄條不需要固定座即可固定，引證
    案確實比系爭案更具功效增進；再者，系爭案之彈性元件以
    懸臂式固定在固定座，與同材質、同寬度之U 字型片簧比較
    ，依應用力學原理得知其彈力及強度一定小於引證案之U字
    型片簧。原告起訴意旨徒以系爭案與引證案結構上之些微差
    異，即以主觀之見解遽認系爭案具有進步性，委無可採。
五、綜上所述，系爭案有違核准審定時專利法第98條第2 項進步
    性之規定，不符新型專利之要件。從而，被告所為本件「異
    議成立，應不予專利」之處分，洵無違誤，訴願決定予以維
    持，亦無不合。原告訴請撤銷訴願決定及原處分，為無理由
    ，應予駁回。
據上論結，本件原告之訴為無理由，依行政訴訟法第98條第3項
前段，判決如主文。
中    華    民    國    95    年     4    月    6     日
                    第二庭審判長法  官  徐  瑞  晃
                                法  官  蕭  惠  芳
                                法  官  李  得  灶
上為正本係照原本作成。
如不服本判決，應於送達後20日內向本院提出上訴狀並表明上訴
理由，如於本判決宣示後送達前提起上訴者，應於判決送達後20
日內補提上訴理由書（須按他造人數附繕本）。
中    華    民    國    95    年     4    月   12     日
                                書記官  陳  清  容


司法院資訊處製作；財團法人民間司法改革基金會備份。
